【裁判字號】    99,上更(一),166
【裁判日期】    991220
【裁判案由】    妨害性自主
【裁判全文】
臺灣高等法院高雄分院刑事判決     99年度上更(一)字第166號
    上  訴  人  臺灣高雄地方法院檢察署檢察官
    上  訴  人
    即  被  告  吳進義
    選任辯護人  王伊忱  律師
                陳景裕  律師
                鄭美玲  律師
上列上訴人因被告妨害性自主案件，不服臺灣高雄地方法院95年
度訴字第4298號中華民國97年4 月24日第一審判決（起訴案號：
臺灣高雄地方法院檢察署95年度偵字第16778 號），提起上訴，
經最高法院發回更審，本院判決如下：
     主  文
原判決撤銷。
吳進義無罪。
     理  由
一、公訴意旨以：被告吳進義與代號0000-0000 號未滿14歲幼女
    （真實姓名、年籍詳卷內代號對照表，下稱A 女）之祖母為
    同事，於民國（下同）95年3 月30日（事實上應為95年3 月
    29日）上午12時30分許，A 女之祖母攜同A 女至高雄市○○
    區○○街135 巷2 號友人許○○住處打麻將，因許○○邀集
    到場打麻將之牌友計有5 人，被告吳進義遂主動退出牌局，
    豈料其竟萌生色念，出於對A 女為強制性交之犯意，以帶A
    女出外遊玩為藉口，騎乘機車將A 女帶至高雄市○○區○○
    街37巷2 號自宅內，脫去A 女之內褲，違反A 女意願或以手
    指、或以眼鏡、或以吸管插入A 女之下體，並親吻A 女之耳
    朵、胸部及下體等處而為猥褻及性交之行為，嗣因當日傍晚
    A 女向其母親即代號0000-0000A（真實姓名、年籍詳卷）表
    示下體疼痛，經追問下，始悉上情。因認被告吳進義有犯刑
    法第222 條第1 項第2 款之對於14歲以下幼女為強制性交罪
    嫌云云。
二、按犯罪事實應依證據認定之，無證據不得認定犯罪事實，刑
    事訴訟法第154 條第2 項定有明文。又認定犯罪事實所憑之
    證據，雖不以直接證據為限，間接證據亦包括在內；然而無
    論係直接或間接證據，其為訴訟上之證明，須於通常一般之
    人均不致有所懷疑，而得確信其為真實之程度者，始得據為
    有罪之認定，倘其證明尚未達到此一程度，而有合理性之懷
    疑存在時，即難為有罪之認定。再者，告訴人之告訴係以使
    被告受刑事訴追為目的，是其陳述是否與事實相符，仍應調
    查其他證據以資審認，此有最高法院52年台上字第1300號、
    76年度台上字第4986號判例可資參照。
三、本件公訴人認被告吳進義涉有前開加重強制性交罪嫌，無非
    係以告訴人A 女及A 女之母於警詢時之指訴、證人許○○於
    警詢、偵訊中之證詞，高雄市立聯合醫院受理疑似性侵害事
    件驗傷單1 份、95年9 月25日高市警鑑字第0950066074號測
    謊鑑定書等在卷可稽為其論據。
四、程序方面：
  (一)A 女、A 女之母及祖母於警詢之陳述部分：
    按被告以外之人於審判外之言詞或書面陳述，除法律有規定
    外，不得作為證據，刑事訴訟法第159 條第1 項定有明文。
    是以被告以外之人於審判外之言詞或書面，即屬傳聞證據，
    因有悖法院直接審理及言詞審理之精神，妨礙當事人之反對
    詰問權，影響程序正義之實現，除法律別有規定外，原則上
    不具證據能力。查證人即A 女、A 女之母及祖母於警詢所為
    之陳述，既屬傳聞證據，且被告及其辯護人亦爭執其等之證
    據能力，又無刑事訴訟法第159 條之2 、之3 、之5 之例外
    得為證據之情事，依諸前揭刑事訴訟法第159 條第1 項之規
    定，自均無證據能力。
  (二)高雄市政府警察局高市警鑑字第0950066074號測謊鑑定書部
    分：
    另測謊之理論依據為犯罪嫌疑人說謊必係為逃避法律效果，
    恐為人發現遭受法律制裁，在面對法律後果時即感受到外在
    環境中之危險，因人類的本能而驅使其作出說謊之自衛模式
    ，此一本能即生理上自主神經系統迅速釋放能量，致內分泌
    、呼吸、脈膊及血液循環加速，使之有能量應付危機，測謊
    技術即在將受測者回答各項問題時之生理反應變化，使用測
    量儀器以曲線之方式加以記錄，藉曲線所呈現生理反應之大
    小，以受測者回答與案情相關的問題之生理反應與回答預設
    為情緒上中立問題的平靜反應作比較，而判斷受測者有無說
    謊。然人之生理反應受外在影響因素甚夥，諸如疾病、高度
    冷靜的自我抑制、激憤的情緒、受測以外其他事件之影響等
    ，不止於說謊一項，且與人格特質亦有相當之關連，亦不能
    排除刻意自我控制之可能性，是以縱使今日之測謊技術要求
    對受測者於施測前後均須進行會談，以避免其他因素之干擾
    ，惟科學上仍不能證明此等干擾可因此而完全除去之，是以
    生理反應之變化與有無說謊之間，尚不能認為有絕對之因果
    關係；況科學鑑識技術重在「再現性」，亦即一再的檢驗而
    仍可獲得相同之結果，如指紋、血型、去氧核糖核酸之比對
    ，毒品、化學物質、物理性質之鑑驗等，均可達到此項要求
    ，可在審判上得其確信，至於測謊原則上沒有再現性，蓋受
    測之對象為人，其生理、心理及情緒等狀態在不同的時間不
    可能完全相同，與前開指紋比對或毒品鑑驗之情形有異，加
    之人類有學習及避險之本能，一再的施測亦足使其因學習或
    環境及過程的熟悉而使其生理反應之變化有所不同，故雖測
    謊技術亦要求以再測法而以兩次以上之紀錄進行研判，然與
    現今其他於審判上公認可得接受之科學鑑識技術相較，尚難
    藉以獲得待證事實之確信，是測謊技術或可作為偵查之手段
    ，以排除或指出偵查之方向，然在審判上尚無法作為認定有
    無犯罪事實之基礎（最高法院94年台上字第1725號判決可資
    參照）。是本件測謊報告雖顯示被告就若干問題有情緒反應
    ，然被告因前一晚未睡好而精神不佳，且自認受委屈而感到
    憤慨，情緒因而受干擾，測謊結果之準確度當然亦受影響，
    因此該測謊報告，無法作為認定有無犯罪事實之基礎，自無
    證據能力。
  (三)高雄市立聯合醫院受理疑似性侵害事件驗傷診斷書，此類文
    書，係被告以外之人於審判外所為之書面陳述，依刑事訴訟
    法159 條第1 項，屬傳聞證據。按此診斷證明書係告訴人因
    本件受有傷害後，至醫院就診治療，醫生為其治療所書具之
    診斷書，此診斷書所記載之內容，具有個案性質，應屬被告
    以外之人在審判外之陳述，係傳聞證據，又不符刑事訴訟法
    第159 條之4 第2 款所稱之特信性文書，原則上不具證據能
    力，惟經被告對於此文書於審判程序同意作為證據，則依刑
    事訴訟法第159 條之5 第1 項規定，該診斷證明書具有證據
    能力。
  (四)本案其餘證據之證據能力：
    另本件檢察官、辯護人及被告於本院準備程序時，就原審判
    決所引用各項證據（含傳聞證據、非傳聞證據及符合法定傳
    聞法則例外之證據）之證據能力，除有爭執之上開部分外，
    餘均同意具有證據能力（見本院上更(一)卷第31頁），本院認
    除上開爭執部分已敘明如上外，其他卷附具有傳聞證據性質
    之證據，並無任何違法取證之不適當情形，以之作為證據使
    用係屬適當，自得採為認定事實之證據。
五、訊據上訴人即被告吳進義固坦承於上開時、地搭載斯時未滿
    4 歲之A 女外出之事實，然矢口否認有對A 女為強制性交之
    犯行，辯稱：伊當日係將A 女載至友人顏○○家中玩耍，並
    未將A 女載至伊位於高雄市○○區○○街37巷2 號之住處，
    亦未對A 女為性交，至A 女下體之傷勢，可能係洗澡時所造
    成，與伊並無關等語。
六、經查：
  (一)證人A 女雖於95年3 月30日警詢中證稱：被告於昨日（即95
    年3 月29日）載伊外出後，曾將伊褲子脫下，撫摸伊並親吻
    伊之性器，又以手指、眼鏡及吸管等物插入伊之性器（即A
    女所稱尿尿的地方），被告下體亦曾射出白色類如鼻涕般之
    黏稠狀液體，之後被告即以溼紙巾擦拭，伊亦曾見到被告之
    陰毛及性器（即A 女所稱之「毛毛」及「鳥鳥」）等語（以
    上均由A 女口述，並搭配A 女指認性侵娃娃作出動作，見原
    審卷第35頁至第40頁、第142 頁至第144 頁勘驗筆錄），然
    同日之警詢筆錄，A 女亦證稱：「（他有沒有用東西給你用
    這裡【指生殖器部位】？）A 童搖頭。」、「（阿義阿公有
    沒有給你親親？）沒人啊。」、「（有沒有人給你親親？）
    沒人啊。」（見原審卷第144 頁勘驗筆錄），是被害人A 女
    於警詢時，就被告有無對其為性侵害之行為，即已前後反覆
    不一，相互矛盾，是否可採，不無疑義。又被害人A 女於原
    審97年4 月10日審理時，對於被告是否擁抱、親吻及見過被
    告之裸體等問題，均證稱：「沒有」，而當時訊問時，原審
    尚問及被害人A 女究竟是「不記得」或「沒有」時，A 女均
    回答「沒有」，而非「忘記了」等語（見原審卷第168 頁至
    第169 頁），可見被害人A 女先後於警詢、原審之指訴不一
    ，是否足採，尚非無疑。
  (二)A 女於95年3 月30日前往高雄市立聯合醫院驗傷，發現其雙
    側小陰唇內側確有擦傷紅腫之傷害，有該院受理疑似性侵害
    事件驗傷診斷書1 紙在卷可稽（置於偵查卷第2 頁證物袋內
    ）乙節；然該傷勢，依高雄市聯合醫院96年10月24日高市聯
    醫病字第0960006990函所載：「A 女下體所受之傷害，不似
    銳器入侵，也可能是手指造成，‧‧洗澡時如用力搓洗或搔
    抓亦可能造成上述傷勢。」有該院函文在原審卷第115 頁足
    憑，可見A 女指訴遭被告以眼鏡及吸管等尖銳物品侵入下體
    ，尚與事實不符，尚難採信。
  (三)本件案發後警方曾立即至被告家中搜索，但並未搜得A 女所
    稱之眼鏡、吸管等相關證物扣案，亦曾採集被告之唾液送驗
    ，然卷內亦無相關之檢驗報告可資佐證，是被告是否有為公
    訴人所指訴之性侵害犯行，並非無疑。何況被害人A 女於警
    詢時亦稱：「（阿義阿公帶你去買糖果，然後帶你去他們家
    ，那個打你的弟弟，是阿義阿公家的弟弟，還別人家的弟弟
    ？）別人家的弟弟。」等語（見原審卷第144 頁勘驗筆錄）
    ；且證人顏○○於原審97年2 月21日審理時節證稱：「我有
    看過被告帶A 女到我家跟我孫子玩，在我家停留約10分鐘，
    大約是在中午，那時我家有1 名5 歲大的孫子陪A 女玩。」
    等語（見原審卷第151 頁至第152 頁），是由被害人A 女之
    警詢陳述及證人顏○○之原審筆錄觀之，被告案發當天是載
    A 女去朋友顏○○住處，而非被告自己住處，被告自不可能
    於自己住處對被害人A 女為性侵害之行為甚明。
  (四)證人許○○於警詢時證稱：吳進義約於12時20分許，以他的
    重型機車載A 女出去，有告知A 女的奶奶，約30分鐘後返回
    ，回來後並未發現有何異狀，A 女便在泡茶桌玩玩具，A 女
    有告訴我該玩具是吳進義送給她的，而且吳進義有跟我說過
    A 女不要布丁要玩具等語（見警卷第6 頁背面），可見被告
    載被害人A 女出去玩，返回許○○家中後，A 女並無異樣，
    果真在這段期間，被告有對A 女為本件性侵害犯行，A 女返
    回許○○住處，依常理，似應會有哭鬧之情形發生。
  (五)被告提出沿高雄市○○區○○街之監視錄影光碟，經原審於
    97年2 月21日勘驗結果，是日12時19分零9 秒、12時19分40
    秒、12時43分整及12時43分33秒，均確有一身著白色長袖上
    衣之男子騎乘機車載送孩童經過該等監視錄影設備所在之地
    之情事，有該勘驗筆錄存卷可參（見原審卷第145 頁至第14
    6 頁），顯示被告於95年3 月29日中午搭載被害人A 女之回
    程時間，係於12時43分33秒經過○○街與○○街口之監視器
    ，嗣後約於12時52分59秒經過許○○住處前○○街之監視器
    ，此段時間約「9 分26秒」，而依本院於99年10月8 日前往
    現場實際勘驗行經路線所需時間之結果（見本院上更(一)卷第
    55頁至第61頁）：
  1.如以第1 次勘驗顯示，由○○街與○○街口之監視器至萊爾
    富便利商店，再至許○○住處前久昌街之監視器間之路程，
    行車時間共為2 分32秒（1 分39秒＋53秒），因此扣除該行
    車時間後剩餘時間為6 分54秒（9 分26秒－2 分32秒），惟
    其途中行經萊爾富便利商店時，被告與被害人A 女曾進入該
    店內購買1 個彩色巧克力糖球玩具給A 女（被害人A 女及證
    人許○○均證稱：當日被告確實有買該玩具給A 女），依常
    理，孩童購買東西時總是東挑西選，且加上停機車與結帳之
    時間，花費剩餘之6 分54秒之時間，尚屬合理。
  2.如以第2 次勘驗顯示，由中泰街與三山街口之監視器至萊爾
    富便利商店，再至許○○住處前○○街之監視器間之路程，
    行車時間共為2 分29秒（1 分32秒＋57秒），因此扣除該行
    車時間後剩餘時間為6 分57秒（9 分26秒－2 分29秒），縱
    令扣除中間停紅綠燈之50秒，亦僅餘7 分47秒，同樣的，參
    諸前述至萊爾富便利商店購買糖球玩具之挑選、停機車與結
    帳之時間，若花費剩餘之6 分57秒或7 分47秒之時間，仍屬
    合理。
  3.況依本院於99年10月8 日前往勘驗結果，若由○○與○○
    街口之監視器至被告吳進義家、萊爾富便利商店，再至許○
    ○住處前○○街之監視器間之路程，行車時間共為3分30 秒
    （1分20秒＋1分11秒＋59秒），扣除該行車時間後剩餘時間
    為5分56秒（9分26秒－3分30秒），然被告住處之臥室在2
    樓，倘若被告當時有帶被害人A女返回住處，則將停機車、
    開關門鎖、爬樓梯上下之時間扣除，所剩時間不到3、4分鐘
    ，如何完成本件性侵害犯行？何況後來還要到萊爾富便利商
    店挑選糖果玩具、停機車與結帳，亦需花費相當之時間，足
    見被告豈有可能有公訴人所指訴之搭載被害人A女至被告住
    處進行性侵害之行為。
  4.本件依相關之監視錄影畫面、被害人A 女於警詢所稱被告有
    載伊至別人家弟弟家玩及買巧克力糖球玩具給A 女等情，及
    證人顏○○證稱：被告有載A 女去其家中與其孫子一起玩等
    語，均足以證明被告當天確實有載A 女至顏○○家中及去萊
    爾富便利商店購買糖果、玩具之可能性，則依前述被告行經
    路線及相對應花費之時間觀之，被告並無時間、機會為本件
    犯行，應可認定。
  (六)本案經檢察官送請高雄市政府警察局對被告做測謊鑑定，經
    鑑定機關對被告之測謊反應圖譜進行綜合分析、比對研判後
    ，認被告對於「你有沒有用手指插入『A 女』的下體？」、
    「你有沒有用眼鏡插入『A 女』的下體？」、「你有沒有用
    吸管插入『A 女』的下體？」等問題之答覆「沒有」，均呈
    不實反應，有該局95年9 月25日高市警鑑字第0950066074號
    測謊鑑定書1 份存卷可憑（見偵查卷第16頁至第21頁），然
    依據前開所述，本院認該測謊報告並無證據能力，自不得採
    為不利於被告之認定，何況A 女所言關於被告以眼鏡、吸管
    插入其下體等語，亦與驗傷結果不符，本院認被害人A 女該
    部分之指訴不可採，亦詳前所述，故尚難僅以此測謊報告作
    為被告有罪之認定。
  (七)綜上所述，足見被告前開所辯，應屬可採，從而公訴人所持
    之前開論據，均無法採為認定被告犯罪之證據；此外，復查
    無其他積極證據足資證明被告有何加重強制性交之犯行，被
    告被訴加重強制性交罪自屬不能證明，揆之上開法條規定及
    判例意旨，自應諭知被告為無罪之判決。
七、原審未詳為推求，遽為被告吳進義論罪科刑之判決，即有未
    恰，被告執此聲明上訴，指摘原判決不當，為有理由，檢察
    官上訴，則以被告應成立加重強制性交既遂罪，而非加重強
    制性交未遂罪等為由，指摘原判決不當，雖無理由，然原判
    決既有上開可議之處，自屬無可維持，應由本院將原判決予
    以撤銷改判，並另諭知被告為無罪之判決。
據上論結，應依刑事訴訟法第369 條第1 項前段、第364 條、第
301 條第1 項，判決如主文。
本案經檢察官劉宗慶到庭執行職務。
中    華    民    國    99    年    12    月    20    日
                  刑事第二庭    審判長法  官  林正雄
                                      法  官  邱明弘
                                      法  官  黃壽燕
以上正本證明與原本無異。
被告不得上訴。
檢察官如不服本判決應於收受本判決後10日內向本院提出上訴書
狀，其未敘述上訴理由者，並得於提起上訴後10日內向本院補提
理由書狀（均須按他造當事人之人數附繕本）「切勿逕送上級法
院」。
中    華    民    國    99    年    12    月    20    日
                                      書記官  戴志穎

司法院資訊處製作；財團法人民間司法改革基金會備份。
